ACORDAO-COMPLETO-2332684

ACÓRDÃO 1525/2019 ATA 24/2019 - PLENÁRIO

VISTOS, relatados e discutidos os embargos de declaração apresentados pelo Departamento Nacional de Infraestrutura de Transportes contra o Acórdão 2075/2018-TCU-Plenário.
ACORDAM os ministros do Tribunal de Contas da União, reunidos em sessão do Plenário, ante as razões expostas pela relatora e com fundamento nos arts. 32 e 34 da Lei 8.443/1992, em:
9.1. conhecer dos embargos de declaração para, no mérito, rejeitá-los;
9.2. prorrogar em 30 (trinta) dias, a contar do prazo final inicialmente estabelecido, a data-limite para atendimento da determinação indicada no subitem 9.1 do Acórdão 2725/2016-TCU-Plenário; 
9.3. dar ciência desta deliberação ao embargante.

Embargos de declaração interpostos contra acórdão que deu provimento parcial a pedido de reexame interposto pelo embargante contra decisão que expediu determinações no âmbito de auditoria realizada com o objetivo de avaliar os procedimentos para elaboração, análise e aprovação de anteprojetos utilizados em licitações sob o regime de contratação integrada (RDCi), previsto na Lei 12.462/2011.

Departamento Nacional de Infraestrutura de Transportes - Dnit.

3. Interessados/Embargantes:
3.1. Interessados: Congresso Nacional (vinculador), Departamento Nacional de Infraestrutura de Transportes (CNPJ 04.892.707/0001-00) e Departamento de Estradas de Rodagem do Estado do Mato Grosso do Sul (CNPJ 03.983.939/0001-01).
3.2. Embargante: Departamento Nacional de Infraestrutura de Transportes (CNPJ 04.892.707/0001-00).

13.1. Ministros presentes: José Mucio Monteiro (Presidente), Benjamin Zymler (Revisor), Aroldo Cedraz, Raimundo Carreiro, Ana Arraes (Relatora) e Vital do Rêgo.
13.2. Ministros-Substitutos convocados: Augusto Sherman Cavalcanti e Marcos Bemquerer Costa.
13.3. Ministros-Substitutos presentes: André Luís de Carvalho e Weder de Oliveira.

ACORDAO-COMPLETO-2470546

Acórdão de Relação 960/2021 - Plenário

Acórdão de Relação

ANA ARRAES

ministra Ana Arraes.

Trata-se de embargos de declaração opostos pelo Departamento Nacional de Infraestrutura de Transportes - Dnit contra o Acórdão 2075/2018-TCU-Plenário, que conheceu de pedido de reexame interposto por essa autarquia contra determinações constantes do Acórdão 2725/2016-TCU-Plenário, dando-lhe provimento parcial e tornando insubsistente o subitem 9.1.4 dessa deliberação, além de outras decisões. 
A deliberação original (Acórdão 2725/2016-TCU-Plenário) apreciou auditoria realizada no Dnit com o objetivo de avaliar os procedimentos para elaboração, análise e aprovação de anteprojetos utilizados em licitações sob o regime de contratação integrada - RDCi, previsto na Lei 12.462/2011, que instituiu o Regime Diferenciado de Contratações - RDC, tendo decidido:
"9.1. Determinar ao DNIT que, no prazo de 60 dias:
9.1.1. inclua em norma específica sobre os atos preparatórios das licitações no regime de contratação integrada do RDC a exigência de justificativa para que a obra seja licitada por esse regime, em conformidade com o art. 9º, incisos I, II e III da Lei 12.462/2011, bem como a exigência de indicação de critérios objetivos para avaliação e julgamento das propostas, caso a condição escolhida tenha sido a possibilidade de execução com diferentes metodologias, em cumprimento ao art. 9º, § 3º, da Lei 12.462/2011 c/c Art. 74, § 2º, do Decreto 7.581/2011;
9.1.2. apresente ao Tribunal plano de ação contendo, no mínimo, as medidas a serem adotadas, os responsáveis pelas ações e o prazo previsto para a sua implementação, com vistas a exigir que todos os anteprojetos, sejam eles elaborados pelo DNIT, recebidos por meio de contrato ou por meio de doação, contenham as informações a seguir:
9.1.2.1. os estudos e levantamentos exigidos nos itens 2 e 3 do Projeto Básico para Contratação de Anteprojeto de Engenharia, anexo da Portaria n. 496/2014 do Diretor Geral do DNIT, contendo o Procedimento Padrão para a licitação e contratação de anteprojetos;
9.1.2.2. orçamento sintético tão detalhado quanto possível, balizado pelo Sicro, devidamente adaptado às condições peculiares da obra, conforme o caso, devendo a utilização de estimativas paramétricas e a avaliação aproximada baseada em outras obras similares serem realizadas somente nas frações do empreendimento de menor materialidade, em prestígio ao que assevera o art. 1º, §1º, inciso IV c/c art. 8º, §§ 3º e 4º, todos da Lei 12.462/2011;
9.1.2.3. indicação dos padrões de desempenho a serem exigidos ao final das obras, em conformidade com a Instrução de Serviço 13/2013 do DNIT;
9.1.3. apresente ao Tribunal plano de ação com vistas a exigir a obtenção da licença prévia ambiental antes da licitação de obras pelo regime de contratação integrada do RDC, em conformidade com os princípios da eficiência e da economicidade estabelecidos nos art. 37 e 70 da Constituição Federal, de 5/10/1988, bem como com a alínea "d" do inciso I do § 2º do art. 9º da Lei 12.462/2011 (Lei do RDC) c/c art. 10 da Lei 6.938, de 31 de agosto de 1981;
9.1.4. em prestígio ao princípio da eficiência estabelecido pelo art. 37 da Constituição Federal, bem como ao princípio da motivação dos atos administrativos, previsto no art. 2º da Lei 9.784/1999, elabore normativo contendo critérios para delegação de competência às superintendências regionais do DNIT para elaboração e análise de anteprojetos de engenharia, estabelecendo critérios quanto aos seguintes aspectos, no mínimo: quais tipos de obras cuja análise dos anteprojetos seria passível de delegação de competência; quais etapas dos anteprojetos cuja análise seria objeto de delegação de competência; quais etapas dos anteprojetos cuja análise continuaria a cargo da Diretoria de Planejamento e Pesquisa do DNIT (DPP) ; quem seria o responsável pela análise e aceitação do anteprojeto no âmbito da Superintendência; e quem na Sede do DNIT seria o responsável pela delegação de competência para analisar e aprovar anteprojetos nas superintendências.
9.2. dar ciência ao Dnit que a opção pelo regime de contratação integrada, nos termos do inciso II e caput do art. 9º da Lei 12.462/2011:
9.2.1. se restringe às situações em que as características do objeto permitam que haja a real competição entre as licitantes para a concepção de metodologias e tecnologias distintas, que levem a soluções capazes de serem aproveitadas vantajosamente pelo Poder Público, no que refere à competitividade, ao prazo, ao preço e à qualidade, em relação a outros regimes de execução, especialmente a empreitada por preço global;
9.2.2. deve estar fundamentada em análise comparativa com contratações já concluídas ou outros dados disponíveis, procedendo-se à quantificação, inclusive monetária, das vantagens e desvantagens da utilização do regime de contratação integrada, sendo vedadas justificativas genéricas, aplicáveis a qualquer empreendimento, e sendo necessária a justificativa circunstanciada no caso de impossibilidade de valoração dos parâmetros citados;
9.3. determinar à SeinfraRodovia que monitore as determinações contidas no item 9.1"
Contra essa decisão, o Departamento Nacional de Infraestrutura de Transportes interpôs pedido de reexame, sustentando que as determinações contidas no subitem 9.1, acima transcritas, seriam desnecessárias - eis que já previstas em lei -, incompatíveis com o RDC ou adentrariam a esfera discricionária dos gestores da autarquia.
Analisados os argumentos apresentados, o Plenário do TCU prolatou o Acórdão 2.075/2018, por meio do qual decidiu:
"9.1. conhecer do pedido de reexame e dar-lhe provimento parcial;
9.2. tornar insubsistente o subitem 9.1.4 do Acórdão 2725/2016-TCU-Plenário;
9.3. recomendar ao Dnit, em prestígio ao princípio da eficiência, estabelecido pelo art. 37 da Constituição Federal, bem como ao princípio da motivação dos atos administrativos, previsto no art. 2º da Lei 9.784/1999, que elabore normativo o qual contenha critérios de delegação de competência às superintendências regionais do Dnit para elaboração e análise de anteprojetos de engenharia, estabelecendo critérios quanto aos seguintes aspectos, no mínimo: quais tipos de obra cuja análise dos anteprojetos seria passível de delegação de competência; quais etapas dos anteprojetos cuja análise seria objeto de delegação de competência; quais etapas dos anteprojetos cuja análise continuaria a cargo da Diretoria de Planejamento e Pesquisa do Dnit (DPP) ; quem seria o responsável pela análise e aceitação do anteprojeto no âmbito da Superintendência; e quem na sede do Dnit seria o responsável pela delegação de competência para analisar e aprovar anteprojetos nas superintendências;
9.4. dar ciência ao Dnit de que a delegação de competência às superintendências regionais para elaboração, análise, aceitação e/ou aprovação de anteprojetos e projetos de engenharia, nos casos em que as unidades locais não possuam estrutura ou expertise técnica suficiente para realização dos trabalhos delegados, configura culpa in elegendo, que atrai a responsabilização da autoridade delegante pelas eventuais irregularidades decorrentes; e
9.5. dar ciência desta deliberação ao Dnit."
Insatisfeito com a decisão, o Departamento Nacional de Infraestrutura de Transportes interpôs embargos de declaração alegando, em síntese, que o Acórdão 2075/2018-TCU-Plenário não especificou os subitens da decisão recorrida que foram objeto de provimento parcial e aqueles que foram mantidos em sua totalidade, tendo apenas tornado insubsistente o subitem 9.1.4. 
Além disso, em sua peça recursória, a autarquia fez considerações específicas a respeito dos subitens 9.1.1, 9.1.2.1 e 9.1.3 do Acórdão 2075/2018-TCU-Plenário, as quais serão resumidas a seguir.
No que tange ao item 9.1.1, o Dnit alega não ter restado claro o alcance a ser considerado para os critérios objetivos de avaliação e julgamento das propostas, não sendo possível depreender se devem ser considerados todos os serviços propostos no orçamento em todas as famílias ou apenas aqueles relevantes em cada família de serviços. Afirma também estar demonstrada obscuridade na decisão pelo fato de constar no voto complementar do ministro Benjamin Zymler a possibilidade de correção da determinação anteriormente dirigida àquele departamento e nada haver sido pronunciado a esse respeito na nova deliberação. 
Com relação ao subitem 9.1.2.1, a insatisfação do Departamento Nacional de Infraestrutura de Transportes refere-se ao fato de a manutenção da determinação não ter ficado consignada no Acórdão 2075/2018-TCU-Plenário.
Finalmente, para o embargante, o subitem 9.1.3 da decisão recorrida não considerou os argumentos trazidos pela autarquia sobre os potenciais prejuízos que a determinação poderá causar à Administração Pública Federal, além de ter sido omissa quanto à manutenção dessa determinação.
Ao final, o embargante requer:
a. o conhecimento do recurso, eis que oposto dentro do prazo; e
b. seu provimento, para que seja modificado o Acórdão 2075/2018-TCU-Plenário, de modo a serem consideradas as razões apresentadas pela autarquia e elucidadas as omissões.
	É o relatório.

Paulo Aristóteles Amador de Sousa (CPF 854.786.794-53).

Não atuou.

EMBARGOS DE DECLARAÇÃO CONTRA ACÓRDÃO QUE DEU PROVIMENTO PARCIAL A PEDIDO DE REEXAME EM PROCESSO DE RELATÓRIO DE AUDITORIA. OMISSÕES E OBSCURIDADES NÃO CONFIGURADAS. NEGATIVA DE PROVIMENTO. CIÊNCIA.

RELATÓRIO DE AUDITORIA (RA)

não atuou.

Tendo em vista haverem sido invocados possíveis vícios de omissão e de obscuridade no Acórdão 2075/2018-TCU-Plenário - pressupostos específicos dos embargos de declaração - e preenchidos os demais requisitos do art. 34, §1º, da Lei 8.443/1992, a peça recursal do Departamento Nacional de Infraestrutura de Transportes - Dnit (peça 71) pode ser conhecida.
A deliberação criticada deu provimento parcial a pedido de reexame interposto contra o Acórdão 2725/2016-TCU-Plenário, que apreciou auditoria realizada no Dnit com o objetivo de avaliar os procedimentos para elaboração, análise e aprovação de anteprojetos utilizados em licitações sob o regime de contratação integrada - RDCi, previsto na Lei 12.462/2011, que instituiu o Regime Diferenciado de Contratações - RDC.
O embargante alega obscuridade em razão de o Acórdão 2075/2018-TCU-Plenário não ter especificado os itens da decisão recorrida que foram objeto de provimento parcial e aqueles que permaneceram mantidos em sua totalidade, tendo apenas tornado insubsistente o subitem 9.1.4 do Acórdão 2725/2016-TCU-Plenário. Ademais, questiona o fato de constar no voto complementar do ministro Benjamin Zymler a possibilidade de correção da determinação contida no subitem 9.1.1 da decisão original e nada haver sido pronunciado a esse respeito na nova deliberação. 
O embargante aponta também omissão por não ter restado claro o alcance a ser considerado, no subitem 9.1.1 da decisão original, para os critérios objetivos de avaliação e julgamento das propostas dos licitantes, "não sendo possível depreender se devem ser examinados todos os serviços propostos no orçamento em todas as famílias ou apenas aqueles relevantes em cada família de serviços".  
Finalmente, o Dnit afirma que a decisão recorrida não considerou os argumentos trazidos pela autarquia sobre os potenciais prejuízos que a determinação contida no subitem 9.1.3 do Acórdão 2725/2016-TCU-Plenário poderá causar à Administração Pública Federal.
Conforme demonstrarei a seguir, não há omissão ou obscuridade no julgado, mas mero inconformismo do recorrente.
Como se sabe, o relatório e o voto são partes integrantes das decisões desta Corte de Contas, nos termos do art. 1º, § 3º, da Lei 8.443/1992. Leitura atenta do voto condutor do Acórdão 2075/2018-TCU-Plenário revela que todos os subitens do Acórdão 2725/2016-TCU-Plenário questionados pela autarquia foram devidamente tratados na nova decisão, não havendo a obscuridade por ela apontada, conforme segue:
Subitem 9.1.1 do Acórdão 2725/2016-TCU-Plenário
" (...) 
Por tudo isso, a determinação para elaboração de norma específica que exija a justificativa da adoção da contratação integrada e a indicação de critérios objetivos para avaliação e julgamento das propostas deve ser mantida."
Subitens 9.1.2 e 9.1.2.1 do Acórdão 2725/2016-TCU-Plenário
" (...) 
Por conseguinte, devem ser rejeitadas as alegações recursais e mantida a determinação."
Subitem 9.1.3 do Acórdão 2725/2016-TCU-Plenário
" (...) 
"Destarte, a determinação consignada no subitem 9.1.3 do Acórdão 2725/2016-TCU-Plenário deve ser mantida." (grifos acrescidos) 
No que tange ao fato de que constou do voto complementar do ministro Benjamin Zymler a possibilidade de correção da determinação anteriormente dirigida ao Dnit no subitem 9.1.1 e nada ter sido pronunciado a esse respeito na nova deliberação, é importante lembrar lição contida no Acórdão 1222/2016-TCU-Plenário, de relatoria do ministro Walton Alencar Rodrigues: 
"Como é cediço, a obscuridade, a omissão ou a contradição, que enseja o acolhimento dos embargos de declaração, é aquela existente entre os fundamentos do julgado - no caso, do voto vencedor - e a sua própria conclusão, retratada na parte dispositiva do Acórdão, jamais com outro entendimento ou outra decisão proferida, ainda que no próprio processo, como no caso dos votos vencidos" 
Além disso, em meu voto complementar - que também fundamentou o Acórdão 2725/2016-TCU-Plenário -, apesar de reconhecer a qualidade das ponderações feitas pelo ministro Benjamin Zymler, deixo clara a minha convicção de estar correta a determinação inicialmente feita ao Departamento Nacional de Infraestrutura de Transportes (§ 7º) e concluo minha análise rejeitando os argumentos recursais e mantendo a determinação consignada no subitem 9.1.1 da decisão original.
Ainda com relação ao subitem 9.1.1 do retromencionado acórdão, ressalto que a determinação lá contida estabelece apenas que o Dnit traga para seu normativo interno atinente a atos preparatórios de licitações realizadas por meio do regime de contratação integrada do RDC exigências originalmente contidas na Lei 12.462/2011 e no Decreto 7.581/2011, documentos legais os quais também não estabelecem o alcance a ser considerado quanto aos critérios objetivos para avaliação e julgamento das propostas dos licitantes. Nesse aspecto, tendo por norte o dever legal instituído pelo § 3º do art. 9º da Lei 12.462/2011, cabe ao gestor, e não ao TCU, delinear os critérios objetivos de avaliação e julgamento das propostas nas licitações que conduz; não há aqui falha passível de embargos.
Finalmente, destaco que os argumentos trazidos pela autarquia sobre os potenciais prejuízos que a determinação contida no subitem 9.1.3 do Acórdão 2725/2016-TCU-Plenário poderia causar à Administração Pública Federal foram analisados no relatório que embasou o Acórdão 2075/2018-TCU-Plenário (subitens 7.2 a 7.10 da peça 68) , tendo sido consignado, inclusive, que a argumentação constante da peça recursal era essencialmente a mesma colacionada aos autos na manifestação anterior do Dnit.
***
Estando os autos no gabinete do Ministro Benjamin Zymler - em razão de pedido de vista realizado durante a fase de discussão deste processo, conforme autoriza o art. 112 do Regimento Interno deste Tribunal -, o Departamento Nacional de Infraestrutura de Transportes protocolou ofício (peça 76) , por meio do qual solicitou a prorrogação por trinta dias do prazo para envio das ações adotadas pela autarquia para o efetivo cumprimento das determinações constantes do Acórdão 2.725/2016, alterado pelo Acórdão 2075/2018-TCU-Plenário. 
Acompanha esse ofício cópia da Instrução de Serviço 12/2019, a qual revoga a Instrução de Serviço/DG 09/2016 - que estabelecia as diretrizes para a elaboração, apresentação, análise e aceitação de anteprojetos de engenharia e a elaboração do termo de referência para licitação das obras no âmbito do RDC - e quadro com os prazos para atendimento das determinações constantes da referida deliberação, assim como a informação de que a determinação constante do subitem 9.1.2.2 e a recomendação contida no subitem 9.3 do Acórdão 2075/2018-TCU-Plenário já foram atendidas.
Tais informações reforçam minha conclusão de que inexistem os vícios de omissão e de obscuridade apontados no Acórdão 2075/2018-TCU-Plenário e demonstram a intenção do Departamento Nacional de Infraestrutura de Transportes de cumprir com o que foi determinado por esta Corte de Contas. Ao reconhecer a importância e a complexidade da matéria, e por celeridade e economia processuais, proponho que a prorrogação de prazo solicitada seja atendida, nos termos do art. 23 da Resolução TCU 175/2005.
	Ante o exposto, proponho rejeitar estes embargos e acatar o pedido de prorrogação de prazo solicitado e VOTO por que o Tribunal adote a minuta de acórdão que submeto à deliberação deste Colegiado.
TCU, Sala das Sessões Ministro Luciano Brandão Alves de Souza, em 3 de julho de 2019.
ANA ARRAES 
Relatora